【裁判字號】    91,訴,873
【裁判日期】    920217
【裁判案由】    公寓大廈管理條例
【裁判全文】
高雄高等行政法院裁定                              九十一年度訴字第八七三號
    原      告  甲○○
    訴訟代理人  丙○○
    被      告  嘉義市政府
    代  表  人  乙○○  市長
右當事人間因公寓大廈管理條例事件，原告不服內政部中華民國九十一年八月二日台
內訴字第○九一○○○五六一八號訴願決定，提起行政訴訟。本院裁定如左：
    主  文
原告之訴駁回。
訴訟費用由原告負擔。
    理  由
一、按原告之訴，有不備其他要件者，行政法院應以裁定駁回之，行政訴訟法第一百
    零七條第一項第十款定有明文。又「人民因中央或地方機關之違法行政處分，認
    為損害其權利或法律上利益，經依訴願法提起訴願而不服其決定，‧‧‧得向高
    等行政法院提起撤銷訴訟。」行政訴訟法第四條第一項亦有明文。而所謂行政處
    分，係指中央或地方機關就公法上具體事件所為之決定或其他公權力措施而對外
    直接發生法律效果之單方行政行為。是行政機關所為單純事實之敘述（或事實通
    知）、理由說明或觀念通知，既不因該項敘述或說明而生何法律上之效果者，自
    非行政處分，人民即不得對之提起訴願，最高行政法院即原行政法院亦著有四十
    四年度判字第十八號、六十二年度裁字第四十一號判例可資參照。
二、本件原告係「嘉義市文化大亨大樓」之區分所有權人，其所有房屋門牌：嘉義市
    ○○街一七七號三樓二，該大樓之管理委員會於民國（下同）八十八年四月二十
    八日向被告申請該大樓管理組織及規約准予報備，經被告以八十八年五月三日府
    工建字第三一六九○號函准予備查在案。嗣原告之配偶丙○○認該大樓管理委員
    會於八十八年四月二十五日係召開年度住戶大會，並未依法召開訂定規約之區分
    所有權人會議，乃於九十年七月三十日向被告陳情該管理委員會備查程序是否合
    法，經被告以九十年八月三日九○府工使字第六四六六二號函復：「‧‧‧查該
    大樓管理組織業經本府八十八年五月三日八八府工建字第三一六九○號函備查在
    案，請查照。」等語；嗣丙○○又於九十年八月十三日向被告陳情該管理委員會
    於組織備查程序所呈送之規約是否涉嫌偽造文書，復經被告以九十年八月二十二
    日九○府工使字第六八七三七號函復：「‧‧‧查上開委員會申請報備所檢附規
    約係八十八年四月二十五日訂立與該大樓區分所有權人會議時間相同。請查照。
    」等語。丙○○不服被告前揭三件函文，對之提起訴願，遭訴願機關以：就被告
    八十八年五月三日八八府工建字第三一六九○號函及九十年八月三日九○府工使
    字第六四六六二號函部分，因丙○○並非系爭公寓大廈之區分所有權人，無參與
    區分所有權人會議之權利及義務，其以自己名義提起訴願，不屬原處分之相對人
    或利害關係人，故非適格之當事人；且被告九十年八月二十二日九○府工使字第
    六八七三七號函，對於丙○○之權益不生直接損害等理由，認其提起訴願為不合
    法，從程序上予以不受理。而本件原告因認前開訴願決定已損害其權利或法律上
    利益，遂依行政訴訟法第四條第三項規定以利害關係人之身份提起本件訴訟，聲
    明求為判決撤銷訴願決定及被告前揭三件函文之行政處分。
三、按提起撤銷訴訟之程序標的，原則上為原行政處分，亦即經由訴願決定所獲得之
    形態的原處分，此所以行政訴訟法第四條第一項明定「人民因中央或地方機關之
    違法行政處分，認為損害其權利或法律上利益，經依訴願法提起訴願而不服其決
    定，‧‧‧得向高等行政法院提起撤銷訴訟。」是提起撤銷訴訟，原則上應先經
    訴願前置程序，始為合法；惟在具有雙重效力之行政處分，原有利於第三人之行
    政處分，因訴願決定為不利於該第三人之變更，則該第三人（即訴願人以外之第
    三人）如因該訴願決定損害其權利或法律上利益時，則可單獨以訴願決定作為撤
    銷訴訟之程序標的，而提起撤銷訴訟（同法第四條第三項規定參照），本件原告
    依其所訴之事實，並非上開所指之利害關係人，自無依行政訴訟法第四條第三項
    提起本件撤銷訴訟之適用餘地，則其未經訴願程序逕為提起本件訴訟，請求撤銷
    訴願決定及原處分，即有未合。
四、次按行政機關對於人民陳報事件，於人民向監督機關陳報之事項，僅供監督機關
    事後監督之用，不以之為該行為之合法要件者，為「備查」。則「備查」既非屬
    受監督行為之合法要件，從而監督機關之准予備查，即對受監督事項已作成行為
    之效力無生影響，揆其性質非屬行政處分甚明。又最高行政法院八十九年度裁字
    第一三二五號裁定：「‧‧‧備查僅係一種觀念通知，並未產生任何公法上法律
    效果，而主管機關亦無否准其備查之權限。」等語，亦同此見解。查本件原告為
    「嘉義市文化大亨大樓」之區分所有權人，該大樓之管理委員會於八十八年四月
    二十八日向被告申請該大樓管理組織及規約准予報備，經被告以八十八年五月三
    日府工建字第三一六九○號函准予備查在案，此有該大樓管理委員會申請報備書
    及所附資料與被告上開函原本附於原處分卷可稽。按公寓大廈管理條例第三條第
    十二款及第三十一條第一項第一款規定，公寓大廈之規約，係指公寓大廈區分所
    有權人為增進共同利益，確保良好生活環境，經區分所有權人會議決議之共同遵
    守事項，其訂立應有區分所有權人三分之二以上及其區分所有權比例合計三分之
    二以上出席，以出席人數四分之三以上及其區分所有權比例占出席人數區分所有
    權四分之三以上之同意行之。準此，公寓大廈之規約係經區分所有權人會議按公
    寓大廈管理條例第三十一條第一項所定議決比例而訂立者，該規約即屬有效成立
    。而同條例第二十六條第一項固規定：「公寓大廈建築物所有權登記之區分所有
    權人達三分之二以上及其區分所有權比例合計三分之二以上時，起造人應於六個
    月內召集區分所有權人會議訂定規約，並向地方主管機關報備。」然該規定向地
    方主管機關報備之目的，當為使地方主管機關知有該事實，於必要時得採行其他
    監督方法，而非以之為規約成立之合法要件。從而，公寓大廈管理條例規定規約
    應向地方主管機關「報備」，係為事後監督之用，而非規約成立之合法要件，則
    地方主管機關對於公寓大廈訂定之規約之同意報備或准予備查行為，對於已訂立
    之規約之效力不生影響，乃屬一種觀念通知。揆諸上開說明，本件被告八十八年
    五月三日府工建字第三一六九○號准予備查之函文，非屬行政處分，殆無疑義。
    又原告之配偶丙○○因對被告上開准予備查之函文不服，先後於九十年七月三十
    日及九十年八月十三日向被告提出陳情書，質疑嘉義市文化大亨大樓管理委員會
    申請備查程序之合法性及所附之規約是否涉及偽造文書，經被告分別以九十年八
    月三日九○府工使字第六四六六二號函及九十年八月二十二日九○府工使字第六
    八七三七號函予以答復。且被告上開函文內容僅敘述該大樓管理組織業經准予備
    查在案，及該大樓管理委員會申請報備所檢附之規約訂立時間與區分所有權人會
    議時間相同等語，此有上開二函文原本附於原處分卷足稽。足見該二函文僅是將
    被告處理系爭報備事件之經過及認知通知丙○○，此通知對丙○○並未發生任何
    法律效果，自亦非屬行政處分甚明。
五、綜上所述，本件原告並非行政訴訟法第四條第三項規定所指之利害關係人，且未
    經訴願程序，即逕行提起本件撤銷訴訟，已有未合，且其所不服之被告八十八年
    五月三日八八府工建字第三一六九○號函、九十年八月三日九○府工使字第六四
    六六二號函、九十年八月二十二日九○府工使字第六八七三七號函，性質上均非
    屬行政處分，依法不得對之提起訴願，請求訴願機關予以撤銷。原告起訴意旨求
    為撤銷，即屬不備起訴要件，應予駁回。
六、依行政訴訟法第一百零七條第一項第十款、第一百零四條、民事訴訟法第九十五
    條、第七十八條，裁定如主文。
中      華      民      國    九十二    年      二      月      十七    日
                              高雄高等行政法院第一庭
                                          審判長法官    陳光秀
                                          法      官    楊惠欽
                                          法      官    李協明
右為正本係照原本作成。
如不服本裁定，應於裁定送達後十日內以書狀敘明理由，經本院向最高行政法院提出
抗告（須按對造人數附具繕本）；並應預繳送達用掛號郵票六份（每份三十四元）。
中      華      民      國    九十二    年      二      月      十七    日
                                          法院書記官    蔡玫芳


司法院資訊處製作；財團法人民間司法改革基金會備份。
